【裁判字號】    95,聲,3141
【裁判日期】    951212
【裁判案由】    聲明異議
【裁判全文】
臺灣桃園地方法院刑事裁定              95年度聲字第3141號
異議人  即
受刑人配偶  甲○○
                    國民
受  刑  人  乙○○
                    國民
                    現於臺灣雲林第二監獄執行中
上聲明人因受刑人乙○○犯公共危險案件執行事件，聲明人對檢
察官不准易科罰金執行之指揮認為不當，聲明異議，本院裁定如
下：
    主  文
臺灣桃園地方法院檢察署檢察官就九十五年度執字第五二八一號
執行案件所為不准乙○○易科罰金執行之指揮撤銷。
乙○○所受有期徒刑陸月之判決，所餘刑期准予易科罰金。
    理  由
一、按犯罪重本刑為五年以上有期徒刑以下之刑之罪，而受六個
    月以下有期徒刑或拘役之宣告，因身體、教育、職業、家庭
    之關係或其他正當事由，執行顯有困難者，得以一元以上三
    元以下折算一日，易科罰金，修正前刑法第四十一條第一項
    定有明文。次按受刑人或其法定代理人或配偶以檢察官執行
    之指揮為不當者，得向諭知該裁判之法院聲明異議，刑事訴
    訟法第四百八十四條亦有明訂。又受刑人或其他有異議權人
    對於檢察官不准易科罰金執行之指揮認為「不當」，依刑事
    訴訟法第四百八十四條向諭知科刑裁判之法院聲明異議，法
    院認為有理由而為撤銷之裁定者，除依裁定意旨得由檢察官
    重行為適當之斟酌外，如有必要法院自非不得於裁定內同時
    諭知准予易科罰金。蓋法律既規定此項異議歸由法院裁定，
    又未限制法院之裁定內容，則受刑人或其他有異議權人對於
    檢察官不准易科罰金執之指揮聲明異議，經法院認為異議有
    理由而為撤銷檢察官指揮之裁定者，除依裁定意旨，得由檢
    察官重行為適當之斟酌外，如有必要法院自非不得於裁定內
    同時諭知准予易科罰金，以達救濟目的。此與同法第四百一
    十六條，關於法院得撤銷或變更檢察官處分之規定，具有同
    一之法律上理由。司法院大法官議決釋字第二四五號解釋文
    暨解釋理由書著有解釋。
二、聲明異議意旨（略以）：受刑人乙○○所犯公共危險案件，
    業經鈞院以九十五年度交易字第六號判處有期徒刑六月，併
    諭知易科罰金之折算標準，顯見鈞院係認乙○○所犯非重而
    科以得易科罰金之刑，惟執行檢察官卻認乙○○本案不適合
    易科罰金而改以入監服刑之處分。乙○○原係因卡債問題，
    所受生活及心理壓力極大，而養成酗酒習慣，後因酒醉駕車
    而犯公共危險罪，犯後心情低落無法繼續工作，係於家人支
    持鼓勵下，始重新展開新生活，並於九十五年三月找到工作
    ，任職訓程實業股份有限公司之業務工程師。受刑人乙○○
    因卡債問題正與債權銀行進行協商，日前始接獲富邦銀行通
    知協商通過，須本人進行簽名及簽約等事宜，若入監服刑，
    恐喪失與銀行卡債協商之機會，而受刑人之父患有氣喘、母
    患有右眼視網膜裂孔等疾病，亦均因受刑人入監服刑而致病
    情加重，如在犯罪當下即予執行服刑，或對受刑人較有懲罰
    效果，現已距犯罪時間將近一年，如於此時入監，反將已改
    過自新之受刑人重新推入罪惡深淵，亦使家中頓失經濟支柱
    ，造成家庭破碎，爰依法向鈞院聲明異議，並請求撤銷檢察
    官之執行處分，同時逕諭知准予易科罰金等語。
三、本院為求慎重，及尊重檢察官於本案之裁量權，特以言詞陳
    述方式審理，傳喚異議人、提解受刑人到庭，並通知檢察官
    到庭陳述所以不准受刑人易科罰金之理由。檢察官雖未到庭
    ，惟提出意見書一件。意見書援用修正後刑法第四十一條第
    一項但書之立法理由（與修正前刑法第四十一條第一項但書
    之規定及意旨同），認為檢察官審酌受刑人是否具有「確因
    不執行所宣告之刑，難收矯正之效，或難以維持法秩序」之
    事由，而為准駁易科罰金之聲請，既屬法律授權檢察官自由
    裁量之事項，而合乎外部性界限及內部性界限之居束，並無
    裁量不法或濫用之踰越情事，考量法律之目的及法律之理念
    所在，自無不當之處。因認（略以）：受刑人前曾分別於九
    十一年十月一日、九十二年四月十七日、九月十二日，分別
    共計三次酒醉不能安全駕駛動力交通工具而駕駛，分別經法
    院判處罰金一萬六千元、有期徒刑二月及五月確定，均經繳
    納罰金及易科罰金執行完畢。惟受刑人不知悔改，蔑視法院
    從輕發落之仁厚寬典，視准與易科罰金為理所當然，復於九
    十四年十月二十三日再為相同酒駕犯行，並停放汽車於國道
    三號高速公路南向六十八公里處之外側車道昏睡，經警查獲
    ，足見受刑人以其工程師之業務，智識在一般人之上，卻全
    無悔悟，犯罪時無一絲一毫顧念己身為家庭經濟支柱、背負
    卡債及父母親患病在身等情，四度酒駕將車輛停放於車道、
    高速公路線道，更逆向行駛高速公路，甘冒縱使破壞他人生
    命、財產安全於不顧，思及上述凌晨時分，適駕車行經前述
    車道情景，豈不令人不寒而慄，益徵既往施之受刑人之刑事
    處遇全然喪失懲儆功能毫無矯正成效，且蹂躪踐踏司法尊嚴
    ，導致受刑人一再違犯，法紀蕩然無存，率啟寬縱准予易科
    罰金，無異增加其他用路人往來之危險甚至實害，斷不符公
    眾之利益、感情及期待。而認聲請人之異議非有理由，應予
    駁回等語。
四、經訊問受刑人固不否認共計犯本案前，前另犯前述三件酒駕
    犯行，共計四次犯行，及各件經查獲過程分別係於一般道路
    上停等紅燈時睡著、停駛於高速公路、逆向行駛於高速公路
    ，以及本件亦係停駛於高速公路之外側車道（車體大部分於
    路肩）上睡著之情。惟聲淚俱下表示（略以）：「如果（易
    科罰金）出監的這幾個月，可以加緊工作賺更多的錢，最近
    我受到家裡的精神感召，深深覺得自己過去的錯誤，造成家
    裡負擔，我也很感謝檢察官讓我去關的用心。現在如果繼續
    關只是數日子，如果讓我出來，我會有責任及壓力，會盡我
    的力量，盡對家庭與社會責任」等語。訊據異議人即受刑人
    之妻仍極力為受刑人辯護，且同亦啜泣表示（略以）：「我
    先生（即受刑人）蠻孝順，對我也不錯，他祇有朋友邀約才
    會去喝酒，這次他被關，我娘家的人不知情，由我一個人負
    責家中經濟壓力。即使易科罰金造成家中更沈重的經濟負擔
    ，仍然願意用金錢易科罰金來換取先生的出監」等語。經查
    ：
  (一)受刑人因公共危險案件，經臺灣桃園地方法院檢察署檢察官
    向法院提起公訴後，由本院以九十五年交易字第六號判處有
    期徒刑六月確定，並得易科罰金一節，經本院查閱前述刑事
    案件判決屬實，依其自白、現存證據及其情節，雖有多次公
    共危險前案紀錄，猶再次酒醉駕車，置其他用路人之生命、
    財產安全於不顧，惟其此次酒後駕車之行為未肇事釀災、所
    生危害及犯後坦承犯行，態度尚佳等情，顯見乙○○所犯本
    件公共危險犯行情節尚屬輕微。另考量受刑人雖前曾有三次
    相同犯行，惟經查均未釀成用路人、車損（傷）害之實害結
    果，固然三次犯行均係於一般道路，甚且高速公路停駛睡著
    而經查獲，其查獲過程令人匪夷所思，惟自另角度觀之，以
    被告至少有三次係暫靜止狀態時遭查獲之經過，毋寧係被告
    尚知其不勝酒力，不應冒然繼續行駛於道上，而選擇暫停於
    路旁，雖停等位置均有不當，惟其畢竟沒有堅持繼續行駛而
    鑄下無可挽回之大錯。
  (二)而受刑人因卡債問題與銀行協商通過，正須本人親自辦理簽
    名及簽約等事項，有台北富邦銀行通知函、債務協商簽約文
    件填寫注意事項、協議書、當事人消費金融案件債務協商註
    記申請書附卷可參；又受刑人家中尚有高齡父母，其中父親
    鍾光和患有氣喘之慢性疾病，母親陳春蘭患有右眼視網膜裂
    孔，均需受刑人照料及負擔家中生計等情，亦有高雄醫學大
    學附設中和紀念醫院及內埔地區農會附設診所診斷證明書各
    一件附卷可查。足證受刑人及異議人夫妻二人之生活、經濟
    壓力，堪認沉重，異議理由所陳尚非虛妄，應可採信。就此
    而言，本件受刑人乙○○確有刑法第四十一條第一項但書所
    指因身體或家庭之關係，執行顯有困難之情形。
  (三)又查檢察官前述書面意見，讀來令人感佩檢察官貫徹其客觀
    執行法意志之用心及決心，不免令人動容。惟衡諸異議理由
    另謂受刑人犯本案後原意志消沉，後經家人鼓勵下始重新出
    發，並於訊程實業股份有限公司任職業務工程師等情，有訊
    程實業股份有限公司在職證明書一件附卷可證，可知受刑人
    確有悔改之心，並於等候執行通知期間已覓得正當穩定之工
    作，如令其入監服刑，反將被迫放棄工作，使好不容易安頓
    好之生活又面臨劇變，對已改過自新欲重新振作之受刑人及
    其家人而言，無非又係再一次心理、生活上之傷害與打擊等
    語，亦非無理由。尤其，受刑人入監服刑，對於本來由夫妻
    二人共同維持家計之生活重擔，全數由妻子即聲請人一人承
    擔，對其等家庭已沉重不堪之經濟壓力，無異雪上加霜，此
    時所懲罰者，非僅受刑人個人，實質上等於罪及仰賴被告供
    養之受刑人父母親及其妻孥等人，更遑論妻子頓失丈夫、兒
    女頓失父親、父母親頓失兒子的心理上痛楚，非親身經歷者
    所能體會，無論對受刑人或其家人而言，均屬生命中無法承
    受之重。本院更感動於異議人對於受刑人即其夫不離不棄，
    極盡全力自法制面「營救」受刑人之努力，換言之，受刑人
    現今處境絕對不值同情，惟其入監執行造成家人、妻小之痛
    苦，卻令人不捨，本件尤其考量受刑人家人之處境，仍願予
    其於自新之機會。
  (四)末查受刑人自九十五年八月二十三日起入監執行迄本院裁定
    之日止，已將近四月，拘束受刑人身體自由已達一定期間，
    應已遂行執行檢察官欲使受刑人因本件犯行體驗喪失自由之
    痛苦，以使其心生警惕、切實覺悟等主要目的，本院認尚無
    必要非執行六個月期滿之短期自由刑已足，宜予受刑人自新
    之機會，使受刑人能早日復歸社會，善盡其對家庭與社會之
    責任。且受刑人亦向本院保證未來不再有類似酒醉駕車犯行
    ，並承諾如再犯相同犯行，願意接受十個月以上有期徒刑之
    懲罰等語。
  (五)綜上所述，至少在受刑人已執行逾二分之一之刑期後，目前
    已無不令入監，不能收執行之效之情事，執行檢察官基於前
    述理由，不准本件受刑人易科罰金其執行之指揮，就執行之
    初觀之，合法有當，惟於執行一定期間，尤其已逾二分之一
    期間，如仍不許受刑人易科罰金，不僅無助於矯正成效，甚
    且對受刑人及其家屬－尤其是家屬－之生活，增生更大之傷
    害及困擾，本院相信，社會大眾對於被告不再執行所餘刑期
    ，而以易科罰金代之，避免造成更大且無從彌補之遺憾，應
    能體會及諒解。從而，聲明人所為本件異議為有理由，應由
    本院依前述法條規定及司法院大法官會議釋字第二四五號解
    釋之意旨，撤銷檢察官不准易科罰金執行之指揮，併同時諭
    知受刑人所受有期徒刑六月之判決，所餘刑期內准予易科罰
    金，以資救濟。
五、依刑事訴訟法第二百二十條、第四百八十四條、第四百八十
    六條，裁定如主文。
中     華    民    國     95    年    12   月   12    日
                            臺灣桃園地方法院刑事第六庭
                                法  官  錢  建  榮
以上正本證明與原本無異。
如不服本裁定，應於裁定送達後5 日內向本院提出抗告狀。
                                書記官  劉  寶  霞
中    華    民    國    95    年    12    月    18    日


司法院資訊處製作；財團法人民間司法改革基金會備份。
